【裁判字號】    98,上,416
【裁判日期】    980929
【裁判案由】    返還不當得利等
【裁判全文】
臺灣高等法院民事判決                   98年度上字第416號
上  訴  人  正中法稅徵信有限公司
法定代理人  戊○○
訴訟代理人  丙○○
            庚○○
被  上訴人  永豐商業銀行股份有限公司
法定代理人  己○○
訴訟代理人  乙○○
            甲○○
上列當事人間請求返還不當得利等事件，上訴人對於中華民國98
年3月31日臺灣臺北地方法院97年度審訴字第2624號第一審判決
提起上訴，並為訴之追加，本院於98年9月15日言詞辯論終結，
判決如下：
    主      文
上訴、追加之訴及假執行之聲請均駁回。
第二審及追加之訴訴訟費用均由上訴人負擔。
    事實及理由
一、按於第二審為訴之變更或追加，非經他造同意，不得為之。
    但請求之基礎事實同一者，不在此限。民事訴訟法第446條
    第1項但書、第255條第1項第2款定有明文。所謂「請求之基
    礎事實同一」，係指變更或追加之訴與原訴之主要爭點有其
    共同性，各請求利益之主張在社會生活上可認為同一或關連
    ，而就原請求之訴訟及證據資料，於審理繼續進行在相當程
    度範圍內具有同一性或一體性，得期待於後請求之審理予以
    利用，俾先後兩請求在同一程序得加以解決，避免重複審理
    ，進而為統一解決紛爭者，即屬之（最高法院90年度台抗字
    第2號、第287號、91年度台簡抗字第33號、91年度台抗字第
    552號、95年度台上字第1573號裁判要旨參照）。查上訴人
    於原審係依民法第767條、第179條、第242條規定，請求被
    上訴人應給付盈福股份有限公司（下稱盈福公司）新台幣
    1,777,334元及自民國85年1月26日起算之法定利息，由上訴
    人代位受領。嗣上訴人提起上訴，求為廢棄原判決外，於98
    年6月16日另具狀為先、備位之聲明，先位聲明同其在原審
    之起訴聲明，備位聲明則係請求被上訴人應給付訴外人劉丁
    菁（嗣更名丁○○，以下仍稱劉丁菁）1,777,334元本息，
    由上訴人遞為代位盈福公司受領（見本院卷第136頁正反面
    ）。並於98年7月28日就備位聲明更為請求被上訴人應給付
    劉丁菁1,777,334元本息，由上訴人代位盈福公司代位受領
    （見本院卷第223頁反面）。核其嗣後備位聲明乃原訴所無
    ，固屬訴之追加，惟並未變更原訴之訴訟標的法律關係，且
    仍係就本件最高限額抵押權效力所及之範圍及事實為爭執，
    是其主張在社會生活上可認為有關連性，而追加之訴仍可援
    用原請求之訴訟資料及證據，即證據資料之利用上亦有一體
    性，依訴訟經濟原則，自宜利用同一訴訟程序審理，藉以一
    次解決紛爭。揆諸首揭說明，上訴人前揭追加之訴，既與原
    訴之基礎事實同一，自無庸得被上訴人之同意，即得為之。
    被上訴人不同意上訴人為訴之追加，容有誤解，不足以採。
    至上訴人於98年7月28日言詞辯論意旨狀引用民法第309條、
    第767條第2項為其請求權之一（見本院卷第223頁反面），
    惟民法第309條僅為清償之效力及受領清償人之規定，非為
    請求權之基礎，另同法第767條並無第2項之規定，上訴人援
    為本件之請求依據，均屬非是，附此敘明。
二、上訴人主張：劉丁菁前以台北縣中和市○○○段112-26地號
    土地及其上建物台北縣中和市○○路611巷4弄29號之房屋（
    下稱系爭不動產），於83年9月17日設定第1順位最高限額
    385萬元之抵押權（下稱系爭最高限額抵押權），擔保其對
    台北區中小企業銀行所負約定債務之清償；復於83年10月29
    日設定第2順位最高限額200萬元之抵押權以擔保其對盈福公
    司所負約定債務之清償。嗣台北區中小企業銀行改制為台北
    國際商業銀行股份有限公司，又於95年11月13日與建華商業
    銀行股份有限公合併，後者為存續公司，並更名為永豐商業
    銀行股份有限公司即被上訴人，故其權利義務應由被上訴人
    概括承受。又系爭不動產於84年10月19日經台灣板橋地方法
    院（下稱板橋地院）民事執行處84年度民執辰字第4265號執
    行拍賣（下稱系爭強制執行事件），優先扣除執行費用及土
    地增值稅後餘額，即可受分配4,072,666元，被上訴人遂以
    登記債務人劉丁菁積欠其本息、違約金等債務共6,901,037
    元，向板橋地院主張為系爭最高限額抵押權所擔保之債權，
    而以第1順位抵押權人之地位，優先受執行法院之分配，並
    於85年1月26日領取385萬元，第2順位抵押權人即被代位人
    盈福公司之債權2,064,110元則僅受分配222,666元，致得優
    先受分配債權不足1,777,334元。經伊向板橋地院申請閱卷
    ，發現被上訴人並無提出對劉丁菁之債權證明，應認被上訴
    人對劉丁菁之債權不存在，詎被上訴人竟優先受領拍賣價金
    385萬元，致盈福公司受有少受分配1,777,334元之損害，盈
    福公司自得依民法第767條規定，請求被上訴人返還所侵奪
    之1,777,334元，亦得本於民法第179條之規定，請求被上訴
    人返還不當利得1,777,334元。因盈福公司怠於行使權利，
    若伊不代位行使，將致伊對盈福公司之徵信酬金債權977,53
    4元有不能受清償之危險。爰依民法第242條、第179條或第
    767條規定，先位部分求為判命被上訴人應給付盈福公司1,7
    77,334元及自85年1月26日起算之法定利息，由伊代位受領
    ；備位部分則求為判命被上訴人應給付劉丁菁1,777,334元
    及自85年1月26日起算之法定利息，由伊代位盈福公司代位
    受領；並願供擔保，請准宣告假執行等語。
三、被上訴人則以：上訴人據為主張對盈福公司具有債權者，係
    以其與盈福公司簽訂之「徵信契約書」為證，觀諸該契約書
    內容為「二一經提出徵信報告，除有第三、四條之情形外，
    乙方（即上訴人）即得享有上揭報告所列金額百分之五十五
    為酬金。但應俟甲方（即盈福公司）受清償後，乙方始得請
    求給付，惟若甲方行使權利後，受清償金額不符報告金額，
    甲方僅按比率給付。」等語，基此，須上訴人對盈福公司提
    出系爭抵押物拍賣分配財務徵信報告，並經盈福公司受領債
    務人清償後，上訴人始得請求給付，故上訴人對盈福公司之
    酬金債權，為附有停止條件之契約，須待盈福公司受清償之
    停止條件成就，始生效力，此與民法第243條所定之要件明
    顯不符，上訴人自不具代位盈福公司對伊行使權利而實施訴
    訟之權能，其在本件訴訟不具當事人適格。又劉丁菁於83年
    10月1日就訴外人詹進益向伊借款630萬元債務訂立連帶保證
    契約，該筆借款債務發生於抵押權設定之後，且在抵押權存
    續期間內，自為抵押權效力所及。嗣詹進益無力清償，伊遂
    向板橋地院聲請拍賣系爭不動產，並經板橋地院審核後，始
    以系爭強制執行事件進行拍賣程序，並於系爭不動產拍定後
    將拍賣所得價金優先分配予伊，則伊受領該分配款於法有據
    ，並無不當得利之情形。另劉丁菁亦未否認其連帶保證之債
    務非抵押權效力所及，自不容許上訴人再事爭執等語為辯。
四、原審不經言詞辯論，為上訴人敗訴之判決，上訴人提起上訴
    ，並為訴之追加（見本院卷第136、223、224頁，98年6月16
    日準備暨追加中間確認之訴等書狀、98年7月28日辯論意旨
    狀。另於98年6月19日準備程序中撤回追加確認之訴部分，
    見本院卷第141頁正面），其上訴及追加聲明為：
    (一)原判決廢棄。
    (二)先位聲明：
    1.被上訴人應給付盈福公司1,777,334元，及自85年1月26日
      起至清償日止，按週年利率5%計算之利息，由上訴人代位
      受領。
    2.願供擔保，請准宣告假執行。
    (三)備位聲明：
    1.被上訴人應給付劉丁菁1,777,334元，及自85年1月26日起
      至清償日止，按週年利率5%計算之利息，由上訴人代位盈
      福公司代位受領。
    2.願供擔保，請准宣告假執行。
    被上訴人則答辯聲明：
    (一)上訴及追加之訴均駁回
    (二)如受不利之判決，願提供95年度甲類第1期中央政府建設
      公債或現金供擔保，請准宣告免為假執行。
五、先位聲明部分：
    (一)按無法律上之原因而受利益，致他人受損害者，應返還其
      利益。雖有法律上之原因，而其後已不存在者，亦同。民
      法第179條定有明文。而代位權係債權人代行債務人之權
      利，故代行者與被代行者之間，必須有債權債務關係之存
      在，否則即無行使代位權之可言。最高法院49年台上字第
      175號、49年台上字第1274號、50年台上字第408號、65年
      台上字第381號判例參照。又執行法院將拍賣所得之價款
      逕行分配與各債權人，其實際給付義務人仍為債務人，執
      行法院僅代債務人將拍賣所得價款轉給債權人以清償其債
      務而已；債權人受分配清償之金額既係來自債務人，則其
      超領之金額部分縱屬不當得利而致受損害者，亦為債務人
      ，衹應返還該利益與債務人，而非其他債權人。於該利益
      返還與債務人交由執行法院再為分配前，非謂因其超領而
      分配金額不免間接受有影響之他債權人即為該超領部分金
      錢之所有人，或當然對該受分配之債權人取得不當利得之
      債權。是各債權人間本無債之關係，其受超額分配之債權
      人自無將該超額利得款項逕行返還於他債權人之義務。同
      院70年度台上字第3693號、91年度台上字第827號判裁要
      旨參照。
    (二)上訴人所稱被上訴人對劉丁菁之債權不存在，竟優先受領
      拍賣價金385萬元，致第2順位抵押權人盈福公司之債權未
      獲完全清償，受有少受分配1,777,334元之損害云云，是
      否屬實，依上說明，被上訴人受分配清償之金額既係來自
      劉丁菁，縱令被上訴人有超領金額之情事，惟受損害者亦
      為劉丁菁，被上訴人衹應返還該利益與劉丁菁，而非返還
      予盈福公司，於該利益返還與劉丁菁交由執行法院再為分
      配前，非謂盈福公司即為該超領部分金錢之所有人，亦非
      當然對被上訴人取得不當得利之債權。準此，盈福公司對
      被上訴人既未取得不當得利債權，亦非所謂超領部分金錢
      之所有權人，對被上訴人並無所有物返還請求權可資行使
      ，自無容上訴人行使代位權之餘地。是上訴人依民法第
      242條、民法第179條、第767條規定，先位求為判命被上
      訴人應給付盈福公司1,777,334元本息，由其代位受領云
      云，自屬無據。
六、備位聲明部分：
    (一)按所謂最高限額之抵押契約，係指所有人提供抵押物，與
      債權人訂立在一定金額之限度內，擔保現在已發生及將來
      可能發生之債權之抵押權設定契約而言；此種抵押權所擔
      保之債權，除訂約時已發生之債權外，即將來發生之債權
      ，在約定限額之範圍內，亦為抵押權效力所及；雖抵押權
      存續期間內已發生之債權，因清償或其他事由而減少或消
      滅，原訂立之抵押契約依然有效，嗣後在存續期間內陸續
      發生之債權，債權人仍得對抵押物行使權利；此種抵押契
      約定有存續期間者，訂立契約之目的，顯在擔保存續期間
      內所發生之債權，凡在存續期間所發生之債權，皆為抵押
      權效力所及，於存續期間屆滿前所發生之債權，債權人在
      約定限額範圍內，對於抵押物均享有抵押權。又抵押權所
      擔保之債權，其種類及範圍，屬於抵押權之內容，依法應
      經登記，始生物權之效力，但如因內容過於冗長，登記簿
      所列各欄篇幅不能容納記載，可以附件記載，作為登記簿
      之一部分。因此關於最高限額抵押權所擔保之債權，雖未
      記載於土地登記簿，然於聲請登記時提出之最高限額抵押
      權設定契約書，有該項債權之記載者，此契約書既作為登
      記簿之附件，自為抵押權效力所及。最高法院66年台上字
      第1097號、84年台上字第1967號判例參照。次按保證人與
      債權人約定就債權人與主債務人間所生一定債之關係範圍
      內之不特定債務，預定最高限額，由保證人保證之契約，
      學說上稱為最高限額保證；此種保證契約如定有期間，在
      該期間內所生約定範圍內之債務，不逾最高限額者，均為
      保證契約效力所及；故在該保證契約有效期間內，已發生
      約定範圍內之債務，縱因清償或其他事由而減少或消滅，
      該保證契約依然有效，嗣後所生約定範圍內之債務，於不
      逾最高限額者，債權人仍得請求保證人履行保證責任。而
      保證債務之所謂連帶，係指保證人與主債務人負同一債務
      ，對於債權人各負全部給付之責任者而言，此就民法第
      272條第1項規定連帶債務之文義參照觀之甚明；故連帶保
      證與普通保證不同，縱使無民法第746條所揭之情形，亦
      不得主張同法第745條關於檢索抗辯之權利。同院77年台
      上字第943號、同院45年台上字第1426號判例參照。
    (二)劉丁菁所有系爭不動產於83年9月17日以台北區中小企業
      銀行（即被上訴人之前身）為權利人所設定系爭最高限額
      抵押權385萬元，其權利存續期間為83年9月15日至113年9
      月14日，劉丁菁為義務人兼債務人，其抵押權設定契約書
      上有關「聲請登記以外之約定事項」第3項已載明：「詳
      如其他特約事項書所載」；而另紙「其他特約事項書」首
      揭即約明「立抵押權設定契約書人（以下簡稱立約人）茲
      同連帶保證人為擔保債務人劉丁菁對貴行（即台北區中小
      企業銀行）在本抵押權設定契約書所定之期限及本金最高
      限額以內，對現在（含過去所負現在尚未清償）及將來所
      負之借據、票據、保證、損害賠償等（另立借據、約定書
      、償還合會金契約書，委任保證契約等件為本契約書之附
      件，各該附件之規定其效力同於本契約書）以及其他一切
      債務及其利息，遲延利息，違約金，實行抵押權費用，以
      其因債務不履行而發生之全部損害賠償之清償起見，特將
      前開所有不動產（即系爭不動產）設定抵押權抵押予貴行
      ，……」等字，業經本院向臺北縣中和地政事務所調取系
      爭最高限額抵押權設定登記申請書及相關資料查明屬實（
      見本院卷第129至134頁），且有臺灣省臺北縣土地登記簿
      影本可稽（見原審卷第6頁，本院卷第11頁），復為證人
      劉丁菁（已改名丁○○）於98年7月13日在本院結稱其原
      有系爭不動產有設定抵押權給台北區中小企業銀行，對上
      開抵押權登記資料無意見等語明確（見本院卷第204頁正
      面），並為兩造所不爭執（見本院卷第141頁反面、204頁
      反面），應堪信實。是關於被上訴人對劉丁菁享有之系爭
      最高限額抵押權，其擔保債權範圍包括劉丁菁對被上訴人
      所負票據、借款、墊款、保證等債務，此等擔保債權發生
      原因之基礎關係已然約定並經登記，即屬特定、一定範圍
      內之法律關係，非為概括之最高限額抵押權，應認為有效
      （最高法院86年度台上字第3114號裁判要旨參照）。上訴
      人所稱前揭「其他個約事項書」之約定，違反民法第881
      條之1第2項規定而無效云云，非但與前揭說明及既認事實
      不合，且民法第881條之1係於96年3月28日新增訂之條文
      ，並無溯及既往之效力，系爭最高限額抵押權設定契約書
      亦無違反之情形，上訴人此部分之抗辯，自無可採。揆諸
      上開說明，系爭最高限額抵押權所擔保債權之範圍，應依
      上開「其他特約事項書」所約定之內容定之，則劉丁菁所
      為之「保證」債務，當然包含連帶保證債務在內，自屬系
      爭最高限額抵押權所擔保債權範圍。
    (三)又劉丁菁之前夫廖進益邀其為連帶保證人，於83年9月15
      日簽立借據向台北區中小企業銀行借款630萬元，借款期
      間自83年10月1日起至85年10月1日止；嗣台北區中小企業
      銀行主張廖進益未依約按期清償上開借款，乃據以參加系
      爭強制執行事件分配，並於84年10月26日受償3,893,585
      元，其中含執行費及利息違約金，有經加蓋板橋地院民事
      執行處辰股書記官劉銳哲職章及註記上開事項之借據可稽
      （見本院卷第200、201頁，外放84年度執申字第7576號參
      與分配卷影本），復經證人劉丁菁於98年7月13日在本院
      結稱：其於83年9月15日有當廖進益之630萬元借款之連帶
      保證人，借據上其簽名屬實，台北區中小企業銀行有撥款
      借予廖進益，廖進益有告知此事，廖進益經營之益鼎印刷
      股份有限公司大筆借款均由廖進益負責等語（見本院卷第
      203頁反面、204頁正面），並為兩造所不爭執（見本院卷
      第203頁正面、204頁反面），亦堪採信。雖系爭強制執行
      事件案卷因逾保存期限，已經銷燬（見本院卷第99頁），
      惟觀之上訴人所提系爭強制執行事件分配表記載：「次序
      一最優先權：台北區中小企業銀行、債權原本43,585元、
      分配金額43,585元、備考執行費；次序二應先權：台北區
      中小企業銀行、債權原本『630萬元』、利息期間84年1月
      1日至84年10月26日、利息537,538元、違約金63,499元、
      債權總額6,901,037元、分配金額385萬元、備考抵押權一
      本金最高限額抵押權」等字，可知台北區中小企業銀行就
      劉丁菁所有系爭不動產拍賣所得價金，係以劉丁菁就廖進
      益前揭630萬元借款所負連帶保證人債務而聲明參與分配
      ，因劉丁菁所為之連帶保證債務，屬於系爭最高限額抵押
      權所擔保債權範圍，是被上訴人據以在系爭強制執行事件
      聲明參與分配，洵屬正當。再者，劉丁菁、廖進益、盈福
      公司就台北區中小企業銀行以系爭最高限額抵押權為據而
      在系爭強制執行事件聲明參與分配乙事，及板橋地院製作
      之系爭強制執行事件分配表所載台北區中小企業銀行之債
      權原本及受分配之金額，均未曾聲明異議或提起分配表異
      議之訴，足徵台北區中小企業銀行確有依約撥款貸與廖進
      益630萬元無訛，被上訴人自無庸就台北區中小企業銀行
      已交付630萬元予廖進益之事實再事舉證，上訴人顯係欲
      利用板橋地院早於84年10月26日將系爭不動產拍賣所得價
      金分配予各債權人，該案卷業經銷燬，被上訴人難覓相關
      事證資料，無端爭執，實屬非是。是上訴人所稱劉丁菁祇
      在廖進益之借款於債務不履行時負連帶保證人之清償責任
      ，僅屬「人之關係」，台北區中小企業銀行對系爭不動產
      拍賣價金，依法不能享有優先受償權，且台北區中小企業
      銀行未借款廖進益、劉丁菁，不得行使抵押權人之權利，
      自不得在系爭強制執行事件中受分配云云，非惟與上開說
      明不合，且與前揭事證不符，殊無足取。
    (四)綜上所述，上訴人所稱劉丁菁就系爭不動產設定系爭最高
      限額抵押權，其設定契約書之其他特約事項書約定無效，
      且台北區中小企業銀行未交付借款630萬元予廖進益，亦
      未借款予劉丁菁，自不得就系爭不動產拍賣所得價金，於
      系爭強制執行事件聲明參與分配，乃台北區中小企業銀行
      竟以系爭最高限額抵押權為據而優先受分配，自有不當云
      云，為不可採。被上訴人所辯台北區中小企業銀行本於系
      爭最高限額抵押權設定契約書及其他特約事項書，以劉丁
      菁就廖進益借款之630萬元本息應負連帶保證人責任，自
      得於系爭強制執行事件，對劉丁菁原有系爭不動產拍賣所
      得價金聲明參與分配，並優先受償等語，為可採信。是台
      北區中小企業銀行於系爭強制執行事件優先受分配3,893,
      585元【計算式：43,585（執行費）＋3,850,000（系爭最
      高限額抵押權之限額）＝38,935,858】，洵屬有據，對於
      劉丁菁並無不當得利，更未侵奪劉丁菁之所有權，自無須
      返還，盈福公司殊無行使代位權之可言，亦無容上訴人代
      位行使盈福公司本無之代位權。是上訴人依民法第242條
      、民法第179條、第767條規定，備位求為判命被上訴人應
      給付劉丁菁1,777,334元本息，由其代位盈福公司代位受
      領云云，亦乏所據。
七、末按債務人怠於行使其權利時，債權人因保全債權，得以自
    己之名義，行使其權利。前條債權人之權利，非於債務人負
    遲延責任時，不得行使。但專為保存債務人權利之行為，不
    在此限。民法第242條前段、第243條分別定有明文。又倘債
    之標的與債務人之資力有關者，如金錢之債，其債務人應就
    債務之履行負無限責任，債務人茍有資力，債權即可獲得清
    償，若債務人陷於無資力或資力不足，債權之經濟上價值即
    行減損，故代位權之行使應以債務人陷於無資力或資力不足
    為要件。最高法院88年度台上字第694 號、94年度台上字第
    301號裁判要旨參照。查上訴人提起本件代位訴訟，所欲保
    全者為請求盈福公司給付其徵信報酬金之權利，核屬金錢債
    權，依前開說明，上訴人應先證明盈福公司陷於無資力或資
    力不足，致無清償能力，始得代位行使盈福公司對於被上訴
    人之權利，惟上訴人就此始終未為舉證，徒據其與盈福公司
    所訂徵信契約第2、5條約定（見原審卷第6頁，本院卷第114
    頁），及盈福公司出具其限於能力、資力及其他因素而無法
    行使其可得行使權利之陳明書（見原審卷第11頁，本院卷第
    116頁），即主張代位行使盈福公司之權利，對被上訴人提
    起本件代位訴訟，難認其有保全之必要，上訴人自不得代位
    行使盈福公司對被上訴人之權利。
八、從而，上訴人依民法第242條、第179條或第767條規定，（
    先位聲明）請求被上訴人應給付盈福公司1,777,334元及自
    85年1月26日起算之法定利息，由其代位受領，為無理由，
    不應准許；其假執行之聲請亦失所附麗，應併予駁回。原審
    所上訴人敗訴之判決，及駁回其假執行之聲請，理由雖有不
    同，惟結論並無二致，仍應予維持。上訴意旨指摘原判決不
    當，求予廢棄改判，為無理由，應予駁回。另上訴人於本院
    追加備位聲明，請求被上訴人應給付劉丁菁1,777,334元及
    自85年1月26日起算之法定利息，由其代位盈福公司代位受
    領，亦為無理由，不應准許，其假執行之聲請亦乏所據，應
    併駁回之。又兩造其餘之攻擊或防禦方法及未經援用之證據
    ，經本院斟酌後，認為均不足影響本判決之結果，自無逐一
    詳予論駁之必要，併此敘明。
九、據上論結，本件上訴及追加之訴均為無理由，爰決如主文。
中    華    民    國    98    年     9    月    29    日
                    民事第十七庭
                        審判長法  官  藍文祥
                              法  官  吳燁山
                              法  官  張競文
正本係照原本作成。
如不服本判決，應於收受送達後20日內向本院提出上訴書狀，其
未表明上訴理由者，應於提出上訴後20日內向本院補提理由書狀
（均須按他造當事人之人數附繕本）上訴時應提出委任律師或具
有律師資格之人之委任狀；委任有律師資格者，另應附具律師資
格證書及釋明委任人與受任人有民事訴訟法第466條之1第1項但
書或第2項（詳附註）所定關係之釋明文書影本。
中    華    民    國    98    年    9     月    30    日
                              書記官  章大富
附註：
民事訴訟法第466條之1（第1項、第2項）：
對於第二審判決上訴，上訴人應委任律師為訴訟代理人。但上訴
人或其他法定代理人具有律師資格者，不在此限。
上訴人之配偶、三親等內之血親、二親等內之姻親，或上訴人為
法人、中央或地方機關時，其所屬專任人員具有律師資格並經法
院認為適當者，亦得為第三審訴訟代理人。


司法院資訊處製作；財團法人民間司法改革基金會備份。
